ACORDAO-COMPLETO-2544950

ACÓRDÃO 2109/2022 ATA 36/2022 - PLENÁRIO

VISTO, relatado e discutido este pedido de reexame interposto por José Arimatéia Dantas Lopes, ex-reitor da Universidade Federal do Piauí - UFPI, contra o Acórdão 594/2022-TCU-Plenário, por meio do qual o Tribunal lhe aplicou a multa prevista no art. 58, inciso IV, da Lei 8.443/1992, por não responder a diligência desta Corte.
ACORDAM os Ministros do Tribunal de Contas da União, reunidos em Sessão do Plenário, com fundamento no art. 48 da Lei 8.443/1992 e diante das razões expostas pelo relator, em:
9.1. conhecer do pedido de reexame para, no mérito, negar-lhe provimento;
9.2. enviar cópia deste acórdão ao recorrente, informando-lhe que o relatório e o voto que o fundamentam podem ser consultados no endereço www.tcu.gov.br/acordaos.

Pedido de reexame contra acórdão que aplicou multa ao recorrente em razão do não atendimento de diligência do Tribunal.

Universidade Federal do Piauí

3. Recorrente: José Arimatéia Dantas Lopes (XXX.025.613-XX)

13.1. Ministros presentes: Bruno Dantas (na Presidência), Walton Alencar Rodrigues, Benjamin Zymler e Jorge Oliveira (Relator).
13.2. Ministros-Substitutos convocados: Augusto Sherman Cavalcanti e Weder de Oliveira.

JORGE OLIVEIRA

Ministro Walton Alencar Rodrigues

Adoto como Relatório a instrução de mérito produzida na Secretaria de Recursos deste TCU - Serur, cujos encaminhamentos contaram com a concordância do Diretor daquela unidade (peças 462-463) .
"INTRODUÇÃO
	Trata-se de pedido de reexame interposto pelo Sr. José Arimatéia Dantas Lopes, ex-reitor da Universidade Federal do Piauí - UFPI (peças 445 a 453) , contra o Acórdão 594/2022-TCU-Plenário, de relatoria do Ministro Walton Alencar Rodrigues (peça 286) , transcrito (...) abaixo: 
'9. Acórdão:
Vistos, relatados e discutidos estes autos de acompanhamento realizado nas Instituições Federais de Ensino, tendo por objeto a transferência de recursos para outras instituições controladas, por meio do sistema Siconv, no biênio 2019/2022, 
ACORDAM os Ministros do Tribunal de Contas da União, reunidos em sessão do Plenário, diante das razões expostas pelo relator, em: 
 (...) 
9.4. aplicar a José Arimatéia Dantas Lopes, a multa prevista no art. 58, inciso IV, da Lei 8.443/1992, no valor de R$ 5.000,00, fixando o prazo de 15 dias, para que comprove, perante este Tribunal (art. 214, inciso III, alínea 'a', do Regimento Interno do TCU) , o recolhimento da dívida ao Tesouro Nacional, atualizada monetariamente desde a data do presente acórdão até a do efetivo recolhimento, se paga após o vencimento, na forma da legislação em vigor; 
9.5. autorizar o desconto da dívida na remuneração do servidor, observado o disposto no art. 46 da Lei 8.112/1990; 
9.6. autorizar, desde logo, nos termos do art. 28, inciso II, da Lei 8.443/1992, a cobrança judicial da dívida, caso não atendida a notificação e não seja possível o desconto determinado; 
 (...) '.
HISTÓRICO 	
2.	Este Acompanhamento realizado nas Universidades Federais (UniFs) , relativo ao período 2019-2022, teve como foco principal a avaliação dos motivos pelos quais parte das universidades não estariam utilizando o Siconv.
3.	A equipe do TCU identificou que apenas 20 das 68 universidades possuíam convênios registrados no sistema Siconv, totalizando 359 avenças, no valor total de R$ 1 bilhão. Por esse motivo, foi aventada a possibilidade de irregularidade nas demais 48 universidades, tendo em vista os notórios projetos de algumas dessas instituições de ensino com as respectivas fundações de apoio. 
4.	Para os devidos esclarecimentos, foram expedidas diligências aos Ministérios da Educação (MEC) e da Economia, à Controladoria-Geral da União (CGU) e a 49 universidades. 
5.	Diante dos elementos apresentados, a Unidade Técnica propôs a expedição de recomendações e de multa ao ex-reitor da Universidade Federal do Piauí (UFPI) , José Arimatéia Dantas Lopes, em razão do não atendimento, sem causa justificada, da diligência destinada à obtenção de informações imprescindíveis para a conclusão do presente acompanhamento. 
6.	O exame e as propostas da SecexEduc foram acolhidos pelo Ministro-relator Walton Alencar Rodrigues e pelo Plenário, a teor do Acórdão 594/2022-TCU-Plenário (peças 286-288) . 
7.	Passa-se ao exame do pedido de reexame.
EXAME DE ADMISSIBILIDADE
8.	O Ministro-relator Jorge Oliveira conheceu o pedido de reexame, suspendendo-se os efeitos dos itens 9.4, 9.5 e 9.6 do acórdão recorrido (peças 454 e 457) . 
EXAME DE MÉRITO
9.	Constitui objeto desta análise definir se há:
9.1.	Elementos de prova suficientes para afastar a multa aplicada ao recorrente.	 
Argumentos de José Arimatéia Dantas Lopes, ex-reitor da UFPI (peças 445 a 453) 
10.	O recorrente sustenta que era impossível atender as demandas que chegavam à reitoria no período da pandemia do coronavírus de 2020. Assim, aponta os seguintes atenuantes para justificar o não atendimento das diligências do Tribunal:
10.1.	Não há na UFPI estrutura, rotina, pessoal e o adequado treinamento para operacionalização da plataforma (Siconv) , problema comum a todas as universidades federais, o que foi diagnosticado pela unidade técnica à peça 248.  
10.2.	Os ofícios de diligência foram recebidos em 20/7/2020 e 17/9/2020, período crítico da pandemia do coronavírus.
10.3.	O Decreto Federal 10.282, de 20/3/2020, os Decretos Estaduais 18.884, de 16/3/2020, 18.913, de 30/3/2020, 18.942, de 16/4/2020, 18.966, de 30/4/2020, inviabilizaram as atividades presenciais de ensino. Por este motivo, a UFPI suspendeu o Calendário Acadêmico (2020) e as atividades de ensino e de gestão passaram a ser executadas remotamente, o que exigiu uma rápida mudança acompanhada de treinamento de pessoal e aquisição de material.  
10.4.	Com muitos servidores doentes e em recuperação, a UFPI funcionou no modo de sobrevivência no período mais agudo da pandemia de 2020. 
10.5.	O ex-reitor não teve o intuito de descumprir as diligências do Tribunal ou de prejudicar suas atividades de controle.
11.	O recorrente alega também que a multa de R$ 5.000,00 é desproporcional ao erro cometido, porque:
11.1.	O ex-reitor é probo servidor da Fundação Universidade Federal do Piauí. 
11.2.	O seu rendimento líquido de março de 2022 foi de R$ 16.021,12 e o pagamento da multa o levaria à situação de penúria. 
11.3.	O valor da multa não deve configurar enriquecimento ilícito da Administração. 
11.4.	Em situação semelhante, o Tribunal anulou a multa aplicada ao gestor da Unir, nos Acórdãos 10.011/2016 e 3.343/2015, da 2ª Câmara.
12.	Ao final, o recorrente requer o afastamento da multa ou, subsidiariamente, a redução do seu valor, que não ultrapasse a R$ 1.000,00.
Análise
13.	O Sr. José Arimatéia Dantas Lopes, ex-reitor da Fundação Universidade Federal do Piauí (UFPI) , entre 2012 e 19/11/2020, foi multado nestes autos, por não ter atendido, no prazo fixado e sem causa justificada, à diligência do Tribunal (peças 26, 99, 206 e 224) , em afronta ao art. 58, inciso IV, da Lei 8.443/1992, c/com o art. 268, inciso IV e § 3º, do RI/TCU.
14.	A Unidade Técnica assim examinou (peça 248, p. 43-44) :
'H. Do não atendimento das diligências e da sujeição a sanções 
318. Devidamente cientificada da diligência via plataforma Conecta-TCU (ofício 371/2020, peça 26, e Ciência, peça 99) , a Fundação Universidade Federal do Piauí (UFPI) não apresentou respostas, mesmo após reiteração (ofício 579/2020, peça 206, e Ciência, peça 224) e o envio, por cautela e para evitar qualquer possibilidade de sanção injusta, de alerta em mensagem eletrônica (peça 246) . 
319. Veja-se que a partir da implementação da plataforma Conecta-TCU, já realizada em todas as Universidades federais, avalia-se que inexiste razão crível para o não atendimento de diligências. Primeiro, porque com o Conecta há certeza de que a comunicação foi devidamente recebida por servidores indicados e autorizados pelo dirigente da instituição. 
320. Segundo, porque o Conecta indica claramente em sua página inicial e no módulo Comunicações a existência de pendências, conforme imagem exemplificativa abaixo: 
[...]
321. Em terceiro lugar, deve-se levar em conta que os prazos ofertados por esta Tribunal para a apresentação das informações foram suficientes para o atendimento das diligências. Inicialmente, considerando a situação de pandemia por que passamos, o prazo foi de 60 dias (até 24/8/2020) . Em adição a este prazo, mais 30 dias foram concedidos, até 24/9/2020, conforme Despacho constante da peça 202. Portanto, as Universidades tinham 90 dias para apresentar resposta, e mesmo assim a UFPI nada respondeu. 
322. Cabe consignar que tanto nos ofícios de diligência, como nas reiterações, constou que o não cumprimento de diligência deste Tribunal no prazo fixado, sem causa justificada, poderia ensejar a aplicação da multa prevista no art. 58, inciso IV, da Lei 8.443/1992, a qual prescinde de realização de prévia audiência. 
323. Assim sendo, transcorridos os prazos regimentais fixados, o dirigente máximo da UFPI, sem causa justificada, não atendeu à diligência, razão por que propomos a aplicação da multa prevista no art. 58, inciso IV, da Lei 8.443/1992, c/c o art. 268, inciso IV e § 3º, do RI/TCU, ao responsável Sr. José Arimatéia Dantas Lopes, CPF XXX.025.613-XX, Reitor da UFPI, período de responsabilidade: 9/11/2016 a 18/11/2020.'
15.	Não são capazes de justificar o não atendimento da diligência do Tribunal formalizada por meio dos Ofícios 0371/2020, de 19/7/2020, e 579/2020, de 15/9/2020 (peças 26 e 206) os seguintes argumentos:
15.1.	A UFPI não possui estrutura, rotina, pessoal e treinamento para operacionalização da plataforma (Siconv) , problema comum a todas as universidades federais. Motivo: a justificativa informada é genérica, de modo que não demonstra efetivamente a existência de obstáculo impeditivo. Além disso, a razão apresentada não inviabilizou que outras dezenas de Universidades Federais atendessem às diligências formuladas pelo Tribunal, ainda que possuam restrições semelhantes às apresentadas pela UFPI.  
15.2.	A pandemia do coronavírus em 2020 restringiu as atividades presenciais da universidade e gerou consequências nas condições de trabalho e de saúde de seus servidores. Motivo: a justificativa informada é genérica, de modo que não demonstra efetivamente a existência de obstáculo impeditivo. Além disso, a razão apresentada não inviabilizou que outras dezenas de Universidades Federais atendessem às diligências formuladas pelo Tribunal, ainda que possuam restrições semelhantes às apresentadas pela UFPI.
15.3.	O ex-reitor não teve a intenção de descumprir as diligências do Tribunal ou de prejudicar suas atividades de controle. Motivo: não é requisito indispensável a existência de dolo na responsabilização subjetiva, bastando que se verifique a ocorrência de conduta culposa, seja ela comissiva ou omissiva. No caso, restou demonstrada a omissão culposa do ex-reitor da UFPI, que deixou de atender injustificadamente às diligências do Tribunal.
16.	Diante do não acatamento das razões recursais, não há como reduzir o valor da multa no acórdão recorrido.
17.	Registra-se que a dosimetria da multa aplicada pelo Tribunal de Contas da União - respeitados os limites fixados na sua Lei Orgânica e no seu Regimento Interno e observados os princípios da razoabilidade e da proporcionalidade - orienta-se, a cada caso, por critérios como: o nível de gravidade dos ilícitos apurados; a valoração das circunstâncias fáticas e jurídicas; a materialidade envolvida; o grau de culpabilidade dos responsáveis; e a isonomia de tratamento com casos análogos 9 (v.g. Acórdão 1882/2021-TCU-Plenário, Relator: Aroldo Cedraz) .
18.	O Tribunal não realiza dosimetria objetiva da multa, comum à aplicação de normas do Direito Penal, e não há um rol de agravantes e atenuantes legalmente reconhecido (v.g. Acórdão 174/2018-TCU-Plenário, Relator: Augusto Nardes) .
19.	Registra-se que o Sr. José Arimatéia Dantas Lopes, ex-reitor da Fundação Universidade Federal do Piauí, foi condenado a pagamento de multa, pelo não atendimento injustificado a diligências reiteradas do Tribunal no Acórdão 2299/2021-TCU-Plenário, de relatoria do Ministro Walton Alencar Rodrigues (TC Processo 024.765/2020-1) . Noutras palavras, a reincidente conduta do responsável foi considerada como circunstância agravante na dosimetria da multa.  
20.	Por isto, a mera afirmação de que o recorrente é probo servidor público não lhe socorre.
21.	Não procede a alegação de que o valor da multa configura enriquecimento ilícito da Administração, pois a sua aplicação seguiu os critérios legais definidos no art. 58, inciso IV, da Lei 8.443/1992 c/c o art. 268, caput e inciso IV, do Regimento Interno do TCU.
22.	O alegado exíguo rendimento do ex-reitor é incapaz de reduzir o valor da multa, pois não se admite a hipossuficiência do agente sancionado como motivo para reduzir o valor da multa aplicada, por falta de amparo legal (v.g. Acórdão 3270/2012-TCU-Plenário, Relatora: Ana Arraes) .
23.	O mencionado Acórdão 10011/2016-TCU-Segunda Câmara, de relatoria do Ministro Raimundo Carreiro, deu provimento a pedido de reexame em processo de representação, tornando insubsistente os itens 9.2, 9.3 e 9.4 do Acórdão 3343/2015-TCU-Segunda Câmara de relatoria do Ministro Vital do Rêgo.
24.	 Observe que as circunstâncias atenuantes consideradas no Acórdão 10011/2016-TCU-Segunda Câmara se referem, em síntese, à conduta do gestor perante às irregularidades verificadas no ajuste celebrado entre a Unir e o Instituto Qualificar, fato distinto do analisado neste feito, o qual tratou do descumprimento, no prazo fixado, sem causa justificada, à diligência determinada pelo Tribunal. Desse modo, não há como estender a este processo o entendimento proferido no Acórdão 10011/2016-TCU-Segunda Câmara.
25.	Assim, entende-se que não há elementos nos autos capazes de demonstrar a alegada desproporcionalidade na aplicação da multa ao responsável na decisão atacada.
CONCLUSÃO
26.	Os argumentos e documentos acostados nos autos são insuficientes para afastar a multa imputada ao recorrente.	  
PROPOSTA DE ENCAMINHAMENTO
27.	Ante o exposto, submete-se à consideração superior a análise do pedido de reexame interposto pelo Sr. José Arimatéia Dantas Lopes contra o Acórdão 594/2022-TCU-Plenário, propondo-se, com fundamento no artigo 48 da Lei 8.443/1992:
a) conhecê-lo para, no mérito, negar-lhe provimento;
b) dar ciência às partes e aos órgãos/entidades interessados."
É o Relatório.

não há.

Não atuou

PEDIDO DE REEXAME. ACOMPANHAMENTO NAS UNIVERSIDADES FEDERAIS QUANTO AO TEMA CONVÊNIOS DO SICONV 2019/2022. NÃO ATENDIMENTO INJUSTIFICADO DE DILIGÊNCIAS. MULTA. RAZÕES RECURSAIS INSUFICIENTES PARA ALTERAR A DECISÃO RECORRIDA. CONHECIMENTO E NÃO PROVIMENTO.

ACOMPANHAMENTO (ACOM)

Secretaria de Recursos (Serur).

Examino o pedido de reexame interposto por José Arimatéia Dantas Lopes, ex-reitor da Universidade Federal do Piauí - UFPI, contra o Acórdão 594/2022-TCU-Plenário, de relatoria do Ministro Walton Alencar Rodrigues. Por meio da deliberação, o Tribunal aplicou ao recorrente a multa prevista no art. no art. 58, inciso IV, da Lei 8.443/1992, no valor de R$ 5.000,00, por não acudir a diligência desta Corte.
A sanção se deu no âmbito deste processo de Acompanhamento realizado nas Universidades Federais - UniFs, tendo por objetivo a avaliação dos motivos pelos quais parte dessas instituições não estaria utilizando o sistema Siconv para gerir as transferências de recursos para outras instituições controladas, no período de 2019 a 2022. O trabalho é de autoria da Secretaria de Controle Externo da Educação, da Cultura e do Desporto deste TCU - SecexEducação.
Naquela ocasião, a unidade técnica dirigiu diligências a 49 UniFs, aos Ministérios da Educação e da Economia e à Controladoria-Geral da União, requerendo informações fundamentais para a elaboração do trabalho de fiscalização. A UFPI não apresentou as informações requeridas, nem justificativas para não fazê-lo, mesmo após reiteração. Assim, mediante proposta da SecexEducação endossada pelo Relator a quo, o Plenário deliberou por apenar o responsável.
Apresentado o pleito de reexame, em análise de mérito, a Secretaria de Recursos do TCU - Serur, em pareceres convergentes, propõe seu conhecimento e indeferimento. 
Neste momento, reitero o teor do despacho à peça 457 e conheço do pedido de reexame apresentado pelo responsável, às peças 445-453.
O recorrente alega, em síntese: a) ter enfrentado dificuldades em atender as demandas ocorridas no período da pandemia da Covid-19, em 2020, em que decretos locais proibiram as atividades presenciais e o ensino e a gestão passaram a ser, repentinamente, efetuados de forma remota; b) que muitos servidores adoeceram no período e as Universidades funcionaram de modo precário; c) a Instituição não ter estrutura, rotina e equipe para lidar com o Siconv; e d) que em situação semelhante, o TCU anulou multa aplicada a reitor, nos Acórdãos 10.011/2016 e 3.343/2015, da 2ª Câmara. Por fim, roga pelo afastamento da pena ou a redução de seu valor.
Manifesto desde logo anuência às análises apresentadas pela Serur, as quais incorporo às minhas razões de decidir.
Conforme apresentado pela SecexEducação (peça 248, p. 43-44) , devidamente cientificada da diligência via plataforma Conecta-TCU, a UFPI não apresentou respostas, mesmo após reiteração e o envio, por cautela, de alerta em mensagem eletrônica. 
Reconheço as dificuldades enfrentadas pelo gestor no período em comento, não obstante, todos tivemos que nos adaptar àquelas circunstâncias e foram razoáveis os prazos a ele concedidos para atendimento aos pedidos. Inicialmente, o prazo foi de 60 dias, com adição 30 dias após a reiteração. Ademais, é agravante o fato de haver se omitido, sem apresentar qualquer resposta ao Tribunal. Em suas justificativas, portanto, o responsável não apresenta de forma objetiva ou concreta nenhuma ocorrência que ampare a postura inerte que adotou. 
Ao deixar de enviar as informações que lhe foram solicitadas, contribuiu para o atraso na conclusão deste Acompanhamento e prejudicou o planejamento da unidade técnica, com prejuízos às atividades desta Corte.
Cabe consignar que tanto nos ofícios de diligência, como nas reiterações, constou que o não cumprimento de diligência deste Tribunal no prazo fixado, sem causa justificada, poderia ensejar a aplicação da multa prevista no art. 58, inciso IV, da Lei 8.443/1992, a qual prescinde de realização de prévia audiência. 
Além disso, os Acórdãos mencionados pelo recorrente (10.011/2016 e 3.343/2015 - 2ª Câmara) não se aplicam como precedentes a este caso, por tratarem de situação diversa. Neles avaliou-se a conduta de reitor em face de irregularidades em contrato de cooperação técnica, com contratação de pessoal sem concurso público, contratações sem licitação, dentre outras ocorrências.
Reitero, ainda, haver reincidência do gestor, vez que há outros dois casos semelhantes ao atual em que foi igualmente condenado ao pagamento de multa pelo não atendimento injustificado a diligências reiteradas desta Corte: Acórdão 2299/2021-TCU-Plenário e 1.748/2022 - 1ª Câmara, Relator: Ministro Walton Alencar.  
No que concerne à dosimetria da multa, anuo à avaliação da Serur, embasada na jurisprudência deste Tribunal. Nesses termos, respeitados os limites da Lei Orgânica e do Regimento Interno e observados os princípios da razoabilidade e da proporcionalidade, o valor da pena orienta-se de forma subjetiva pela gravidade da conduta, sopesadas as circunstâncias do caso. Com efeito, o valor imputado se mostra compatível com o contexto fático e jurídico e com a jurisprudência, não havendo reparo a ser feito.
No âmbito do TC Processo 020.225/2020-2, inclusive, propus a concessão de provimento parcial ao pleito deste mesmo recorrente em face do Acórdão 1748/2022-TCU-Primeira Câmara, para conferir redução ao valor da multa e igualá-lo ao aqui imputado.
Ante o exposto, VOTO no sentido de que o Tribunal adote a minuta de acórdão que ora submeto à deliberação deste Colegiado.
TCU, Sala das Sessões, em 21 de setembro de 2022.
JORGE OLIVEIRA 
Relator